臺灣高等法院刑事判決
109年度上易字第1240號
上  訴  人  
即  被  告  邱鴻淵


            蔡宗恩




上列上訴人即被告等因竊盜案件，不服臺灣桃園地方法院108年
度易字第1290號，中華民國109年5月29日第一審判決（起訴案號
：臺灣桃園地方檢察署107年度偵字第30304號、108年度偵緝字
第430號），提起上訴，本院判決如下：
    主  文
原判決關於蔡宗恩部分撤銷。
蔡宗恩共同犯侵入住宅竊盜罪，累犯，處有期徒刑拾月。未扣案
犯罪所得新臺幣壹萬壹仟元及Apple MacBook Pro灰色13吋筆記
型電腦壹台均沒收，如全部或一部不能沒收或不宜執行沒收時，
追徵其價額。
其他上訴駁回。
    事  實
一、邱鴻淵前於民國101年間因施用毒品案件，經原審法院以101
    年度審訴字第1936號判決判處有期徒刑7月確定；因竊盜案
    件，經原審法院以101年度審易字第1501號判決判處有期徒
    刑8月，上訴後，經本院以102年上易字第252號判決上訴駁
    回確定；因施用毒品案件，經原審法院以101年度審訴字第2
    151號判決判處有期徒刑8月確定；因施用毒品案件，經原審
    法院以101年度審訴字第1737號判決判處有期徒刑7月，上訴
    後，經本院以102年度上訴字第433號判決上訴駁回確定；因
    施用毒品案件，經原審法院以101年度審訴字第2204號判決
    判處有期徒刑7月確定；因竊盜案件，經原審法院以102年易
    字第412號判決判處有期徒刑8月確定，前開各罪經原審法院
    以102年度聲字第2872號裁定應執行有期徒刑3年3月確定，
    於102年4月16日入監執行，於104年7月29日縮短刑期假釋出
    監，而於105年6月21日保護管束期滿未經撤銷假釋，以已執
    行完畢論。蔡宗恩前於94年間，因施用毒品案件，經原審法
    院以94年度桃簡字第1463號判決判處有期徒刑3月確定；因
    強盜案件，經本院以94年度上訴字第2763號判決判處有期徒
    刑5年確定；復因槍砲彈藥刀械管制條例案件，經原審法院
    以95年度訴緝字第143號判決判處有期徒刑3月4月確定，上
    開3罪經原審法院以97年度聲減字第546號裁定定應執行有期
    徒刑8年5月確定，於101年7月31日縮短刑期假釋，而於104
    年4月3日保護管束期滿未經撤銷假釋，以已執行完畢論。詎
    邱鴻淵、蔡宗恩猶不知悔改，共同意圖為自己不法之所有，
    基於加重竊盜之犯意聯絡，於107年8月23日中午12時15分許
    ，由蔡宗恩駕駛不知情之荊睿駿所有車牌號碼000-0000號自
    用小客車(下稱上開汽車)搭載邱鴻淵至桃園市○○區○○路0段0
    00巷0弄00號公寓附近後，2人步行進入上開公寓內，而於行
    經吳翰祁位在該公寓內門牌號碼為桃園市○○區○○路0段000巷
    0弄00號3樓住處時，發現該處大門可開啟，由蔡宗恩至公寓
    頂樓把風，邱鴻淵則開啟大門侵入吳翰祁住處內，徒手竊取
    吳翰祁置於屋內主臥房書桌上之Fuji牌X-pro2黑色單眼相機
    （序號為00000000）及Fuji牌XF23mmF2 R WR黑色相機鏡頭(
    序號為00000000)、Apple MacBook Pro灰色13吋筆記型電腦
    （價值約新臺幣4萬元），並持吳翰祁家中之剪刀將存錢筒1
    只劃開（內均裝50元硬幣）取走其內之硬幣共1萬元現金，
    得手後，立即以電話通知在頂樓之蔡宗恩，2人再於一樓處
    會合，繼由蔡宗恩駕駛上開汽車搭載邱鴻淵離去。旋於同日
    下午1時許，2人將竊得之黑色單眼相機及鏡頭攜至桃園市○○
    區○○路0000號李冠龍（所涉贓物罪，業經檢察官另為緩起訴
    處分確定）所經營之店內，將上開黑色單眼相機及鏡頭委由
    李冠龍兜售，未幾李冠龍即尋得買主吳冠倫（所涉贓物罪，
    業經檢察官另為緩起訴處分確定）同意以1萬元收購，李冠
    龍隨即代替吳冠倫收受相機及鏡頭，並先代墊1萬元予與邱
    鴻淵與蔡宗恩，2人各自分得5000元。另在等待李冠龍找尋
    相機買家之空檔時間，蔡宗恩與邱鴻淵復持上開所竊得之存
    錢筒內之現金1萬元硬幣，至桃園市○○區○○路0000號7-11便
    利商店換成紙鈔及購買點數代碼繳費，邱鴻淵、蔡宗恩朋分
    各4,000、6,000元。嗣經吳翰祁於同日下午3許返家發現有
    異，報警處理，經調閱監視器及傳喚李冠龍到案說明，始悉
    上情。
二、案經吳翰祁訴由桃園市政府警察局八德分局移送臺灣桃園地
    方檢察署偵查起訴。
    理  由
壹、證據能力：
    按被告以外之人於審判外之言詞或書面陳述，除法律有規定
    者外，不得作為證據。被告以外之人於審判外之陳述，雖不
    符同法第159條之1至第159條之4之規定，而經當事人於審判
    程式同意作為證據，法院審酌該言詞陳述或書面陳述作成時
    之情況，認為適當者，亦得為證據；當事人、代理人或辯護
    人於法院調查證據時，知有第159條第1項不得為證據之情形
    ，而未於言詞辯論終結前聲明異議者，視為有前項之同意，
    刑事訴訟法第159條第1項、第159條之5第1項、第2項分別定
    有明文。查本案下述據以認定上訴人即被告邱鴻淵、蔡宗恩
    （下稱被告2人）犯罪之供述證據，檢察官及被告2人於原審
    及本院審理時均未爭執其證據能力，且迄於言詞辯論終結前
    均未聲明異議，復經審酌該等言詞陳述或書面作成時之情況
    並無違法、不當或顯不可信之狀況，依刑事訴訟法第159條
    之5第2項之規定，均有證據能力；又本案認定事實之其餘非
    供述證據，並無證據證明係公務員違背法定程式所取得，依
    同法第158條之4反面解釋，亦均有證據能力，合先敘明。
貳、實體部分：
一、訊據被告邱鴻淵固坦承於上揭時、地之竊盜犯行，惟否認有
    與被告蔡宗恩共同竊盜云云（見偵卷第3-5頁、偵緝卷第8、
    9頁、原審易字卷第98、102、140頁）；被告蔡宗恩則矢口
    否認竊盜犯行，辯稱：伊不知道這件事情，邱鴻淵當時是說
    要去跟朋友拿錢，因為他當時還欠伊5萬多元，是伊開車載
    邱鴻淵過去，邱鴻淵說伊不方便進去他朋友的房子，所以伊
    就到頂樓上面抽菸，伊在那邊等很久，邱鴻淵都沒有上來，
    伊就下去找他，伊是上車時才看到銅板，伊有問為什麼都是
    銅板，邱鴻淵說他朋友是做銅板的，後來我們有去超商換成
    鈔票，那時他手上還有拿一台相機及筆電，伊在超商有把筆
    電打開來看看，因為螢幕需要解鎖，伊就有問邱鴻淵，他說
    會再問他朋友，事後伊只拿到2萬元銅板云云。經查：
  ㈠107年8月23日中午12時15分許，被告蔡宗恩駕駛車牌號碼000
    -0000號自用小客車搭載被告邱鴻淵至桃園市○○區○○路0段00
    0巷0弄00號公寓附近後，被告2人相偕步行進入上開公寓內
    ，約於25分鐘後再一同走出該公寓，嗣被告2人於同日下午1
    時許，將告訴人吳翰祁所有之黑色單眼相機及鏡頭攜至桃園
    市○○區○○路0000號同案被告李冠龍經營之店內，以1萬元之
    代價售出，各自分得5000元，而於等待同案被告李冠龍找尋
    相機買主之期間，被告蔡宗恩復與被告邱鴻淵持告訴人吳翰
    祁所有之硬幣1萬元至附近之統一超商汶興門市兌換成紙鈔
    及購買代碼繳費，被告邱鴻淵、蔡宗恩各分得4千元、6千元
    等情，業據被告2人供承明確，互核亦大致相符，並經證人
    即告訴人吳翰祁、同案被告李冠龍、便利商店店員葉川麟證
    述屬實（見偵卷第18-21、37、38、43、44、105-107頁、偵
    緝卷第26-29頁），復有監視器翻拍照片14張在卷可稽（見
    偵卷第49-52頁），是此部分事實應堪認定。
  ㈡至被告2人雖以前詞置辯。惟查，關於被告2人為何會一同前
    往上開竊盜現場，被告邱鴻淵於警詢及原審時均供稱：因蔡
    宗恩想去他之前租屋住處，找伊陪他一起去，看還有無東西
    可取，被害人住處公寓後方就是蔡宗恩之前租屋處云云（見
    偵卷第3頁背面、4頁、原審易字卷第99頁），被告蔡宗恩於
    偵訊時則供稱：伊一個○○的朋友（即邱鴻淵），他有欠伊錢
    ，叫伊載他去○○區○○路找他朋友拿錢要還伊云云（見偵卷第
    84頁正背面），可見被告2人對於為何會一同前往告訴人吳
    翰祁住處公寓乙節，所述完全不同；再就渠等進人公寓後2
    人之動態，被告邱鴻淵於原審時供稱：「我跟蔡宗恩一起上
    樓，蔡宗恩走在前面，我走在後面，在經過3樓的時候，用
    手試拉住戶的大門，結果可以打開，所以我就停在3樓，蔡
    宗恩繼續往上走」、「他沒有發現我停在3樓，他逕自的往
    頂樓去」云云（見原審易字卷第99頁），被告蔡宗恩於同次
    審理時則供稱：「一開始我跟他說就是要去前租屋處看東西
    還在不在，邱鴻淵剛好說他也有朋友住在那邊欠他錢，我們
    就一起過去了，邱鴻淵告訴我這棟樓可以看到我租屋處，所
    以我們就進去那棟樓要到頂樓去，我們一起到頂樓的時候他
    說他要到樓下去找他的朋友，他說要去借錢就會回來找我，
    他說完就先下樓了，我就繼續待在頂樓」云云（見原審易字
    卷第105頁），顯見被告2人就渠等是否曾同赴頂樓一情，所
    述亦有出入；又觀諸被告邱鴻淵於原審時供稱：被告2人於
    公寓內分開期間沒有試圖以電話聯絡云云（見原審易字卷第
    105頁），核與被告蔡宗恩於偵訊時供稱：「我說我上去頂
    樓看一下我前女友有沒有在家，然後我那○○朋友就到2 、3 
    樓去找他朋友拿錢，然後他打電話給我叫我去樓下開車」云
    云（見偵卷第84頁背面），亦見分歧。綜上可知，被告2人
    就一同前往告訴人吳翰祁住處公寓之原因、在公寓內之動態
    以及期間內有無相互聯絡等各節，均無一相符，在在可見被
    告蔡宗恩辯稱被告邱鴻淵在3樓行竊時，其人係在頂樓抽煙
    而毫不知情云云，顯難令人置信。是以，衡之被告2人相偕
    前往告訴人住處公寓又一起離開，以及事後復共同銷贓、朋
    分變得之金錢等情，足認被告2人有共同竊盜之犯意聯絡及
    行為分擔至明。
二、綜上所述，被告蔡宗恩前揭所辯，顯係事後卸責之詞；被告
　　邱鴻淵所辯，應係迴護被告蔡宗恩之詞，均不足採。本件事
    證明確，被告2人犯行均堪認定，應依法論科。
三、論罪：
　㈠新舊法比較：
    按行為後法律有變更者，適用行為時之法律。但行為後之法
    律有利於行為人者，適用最有利於行為人之法律，刑法第2
    條第1項定有明文。查被告2人行為後，刑法第321條第1項規
    定業於108年5月29日修正公布，同年月31日生效。修正前第
    321條第1項法定刑原為「6月以上5年以下有期徒刑，得併科
    新臺幣10萬元以下罰金」，修正後第321條第1項法定刑則為
    「6月以上5年以下有期徒刑，得併科50萬元以下罰金」；依
    刑法施行法第1條之1第1項規定，刑法分則編所定罰金之貨
    幣單位為新臺幣，足見上開修正後條文係將罰金刑提高，經
    比較新舊法之結果，自以修正前之舊法規定較有利於被告，
    故依刑法第2條第1項前段之規定，適用修正前刑法第321條
    第1項之規定。
  ㈡核被告2人所為，均係犯修正前刑法第321條第1項第1款之侵
    入住宅竊盜罪。
　㈢渠2人就竊盜犯行，有犯意聯絡，行為分擔，為共同正犯。
  ㈣按刑法第47條第1項規定：「受徒刑之執行完畢，或一部之執
    行而赦免後，5年以內故意再犯有期徒刑以上之罪者，為累
    犯，加重本刑至2分之1。」有關累犯加重本刑部分，不生違
    反憲法一行為不二罰原則之問題。惟其不分情節，基於累犯
    者有其特別惡性及對刑罰反應力薄弱等立法理由，一律加重
    最低本刑，於不符合刑法第59條所定要件之情形下，致生行
    為人所受之刑罰超過其所應負擔罪責之個案，其人身自由因
    此遭受過苛之侵害部分，對人民受憲法第8條保障之人身自
    由所為限制，不符憲法罪刑相當原則，牴觸憲法第23條比例
    原則。於此範圍內，有關機關應自本解釋公布之日起2年內
    ，依本解釋意旨修正之。於修正前，為避免發生上述罪刑不
    相當之情形，法院就該個案應依本解釋意旨，裁量是否加重
    最低本刑。司法院釋字第775號解釋揭櫫明確。經查，核諸
    犯罪事實欄所載被告蔡宗恩之前案紀錄，有本院被告前案紀
    錄表在卷可考，可見被告蔡宗恩前係犯施用毒品、強盜及槍
    砲彈藥刀械管制條例等罪，與其於本件所犯竊盜罪之罪名、
    罪質、犯罪態樣皆屬不同，揆諸上開司法院釋字第775號解
    釋意旨，尚難認被告蔡宗恩於前案執行完畢後，5年內故意
    再犯本件之行為，有未知反省警惕或對刑罰之反應力薄弱或
    具特別之惡性，爰不就被告蔡宗恩本件所犯依刑法第47條第
    1項加重其刑。另衡之犯罪事實欄所載被告邱鴻淵之前案紀
    錄，有本院被告前案紀錄表在卷可考，其係犯施用毒品及竊
    盜等罪，核與本件係再犯同罪質之竊盜罪，足徵被告邱鴻淵
    對刑罰反應力薄弱，是本件適用刑法累犯之規定加重其最低
    本刑，並無罪刑不相當之情事，爰依刑法第47條第1項規定
    ，就本案被告邱鴻淵所犯上開之罪加重其刑。
四、撤銷改判之理由（即被告蔡宗恩部分）：
  ㈠原審對被告蔡宗恩論罪科刑，固非無見，惟查：⒈被告蔡宗恩
    有如事實欄所載之前案科刑執行記錄，已如前述，原審不察
    ，疏未說明其構成累犯及未依刑法第47條第1項規定加重其
    刑之理由，尚有未當。⒉被告2人所竊得之Apple MacBook Pr
    o灰色13吋筆記型電腦1台，未據扣案，亦未發還被害人，業
    據告訴人吳翰祁供明在卷（見偵緝卷第26頁），為被告蔡宗
    恩之犯罪所得（詳後述），原審漏未就此部分諭知沒收及追
    徵，亦有未恰。被告蔡宗恩上訴意旨仍執前揭情詞否認犯罪
    ，固無理由，然原判決既有上揭可議之處，要屬無可維持，
    自應由本院將原判決關於被告蔡宗恩部分予以撤銷改判。
　㈡爰審酌被告蔡宗恩不思以正當方式獲取財物，竟圖不勞而獲
    ，恣意為本件竊盜犯行，顯然欠缺對他人財產權之尊重，並
    衡以被告蔡宗恩犯罪之動機、情節、所生危害暨其生活、經
    濟狀況、素行、年紀、智識程度及犯後猶飾詞狡辯、否認犯
    行之態度等一切情狀，量處如主文第2項所示之刑，以示懲
    儆。
　㈢沒收：　
　⒈按「犯罪所得，屬於犯罪行為人者，沒收之」、「前二項之
    沒收，於全部或一部不能沒收或不宜執行沒收時，追徵其價
    額」、「第一項及第二項之犯罪所得，包括違法行為所得、
    其變得之物或財產上利益及其孳息」，刑法第38條之1第1項
    前段、第3項、第4項分別定有明文。又就共同正犯犯罪所得
    之沒收，往昔實務雖採連帶沒收之見解；惟按沒收，是以犯
    罪為原因，對於物之所有人剝奪其所有權，並將之強制收歸
    國有的處分，其重點在於所受利得之剝奪。故無利得者，本
    不應生剝奪財產權之問題。參諸民事法上多數利得人不當得
    利之返還，並無連帶負責之適用，因此即令二人以上共同犯
    罪，關於犯罪所得之沒收或追徵，亦應各按其實際利得數額
    負責，而非負連帶責任，始屬合理。此與犯罪所得之追繳並
    發還被害人，重在填補損害而應負連帶返還之責任（此部分
    參照司法院院字第2024號解釋意旨），及以犯罪所得作為犯
    罪構成（或加重）要件類型者，基於共同正犯應對犯罪之全
    部事實負責，則就所得財物應合併計算之情形，迥然不同。
    據此，最高法院於104年8月11日召開104年度第13次刑事庭
    會議，決議將往昔採連帶沒收共同正犯犯罪所得之相關見解
    ，以不合時宜，不再供參考，並改採應就共同正犯各人實際
    分受所得之數額為沒收，實值贊同。至於共同正犯各人實際
    上究竟有無犯罪所得，或其犯罪所得究竟多寡，應由事實審
    法院綜合卷證資料及調查所得認定之，自不待言。
　⒉查被告2人竊得之黑色單眼相機及鏡頭，業已變賣換得現金1
    萬元，2人各自分得5千元；另竊得1萬元之50元硬幣，亦換
    成紙鈔及點數代碼，被告蔡宗恩分得6千元、被告邱鴻淵分
    得4千元等情，業經被告邱鴻淵於原審時（見原審易字卷第1
    00、101頁）及被告蔡宗恩於偵訊時（見偵卷第85頁）供明
    在卷，並經證人即告訴人吳翰祁、同案被告李冠龍、便利商
    店店員葉川麟證述屬實，業經本院認定如前。另未扣案之被
    告2人竊得之Apple MacBook Pro灰色13吋筆記型電腦1台（
    價值約4萬元），由被告邱鴻淵交付與被告蔡宗恩以抵債之
    用乙節，業據被告邱鴻淵、蔡宗恩供明在卷（見偵卷第4頁
    背面、偵緝卷第9頁、原審易字卷第101、111、112頁），又
    該電腦斯時之市場二手行情價值約4萬元乙節，亦經告訴人
    吳翰祁證述明確（見偵緝卷第26頁），從而，上開現金1萬1
    千元及筆記型電腦1台，為被告蔡宗恩之犯罪所得，未據扣
    案，亦尚未返還予被害人，應依刑法第38條之1第1項前段、
    第3項、第4項規定宣告沒收，於全部或一部不能沒收或不宜
    沒收時，追徵其價額。
五、上訴駁回之理由（即被告邱鴻淵部分）：
  ㈠原審以被告邱鴻淵犯行明確，而適用修正前刑法第321條第1
    項第1款、第28條、第47條第1項、第38條之1第1項前段、第
    3項（漏載第4項）之規定，並說明審酌被告邱鴻淵不思以正
    當方式獲取財物，竟圖不勞而獲，恣意為本件竊盜犯行，顯
    然欠缺對他人財產權之尊重，並衡以被告邱鴻淵犯罪之動機
    、情節、所生危害暨其生活、經濟狀況、素行、年紀、智識
    程度及犯後態度等一切情狀，量處有期徒刑10月，併說明：
    被告邱鴻淵本件犯行之犯罪所得為9千元，應諭知沒收，如
    全部或一部不能沒收或不宜執行沒收時，均追徵其價額。經
    核原判決此部分認事用法，洵無違誤，量刑亦屬妥適。
  ㈡被告邱鴻淵上訴意旨以本件依刑法累犯規定加重，有違司法
    院釋字第775號解釋意旨，爰請求從輕量刑云云，惟按，關
    於量刑輕重，屬為裁判之事實審法院得依職權自由裁量之事
    項，苟其量刑已以行為人之責任為基礎，並斟酌刑法第57條
    各款所列情狀，在法定刑度內，酌量科刑，如無偏執一端，
    致明顯失出失入情形，上級審法院即不得單就量刑部分遽指
    為不當或違法。本件原審關於被告邱鴻淵部分，業已斟酌刑
    法第57條各款所列情狀而為刑之量定，既未濫用自由裁量之
    權限，亦無逾越職權或違反比例原則、罪刑均衡原則，自難
    認有何違法或不當，再者，稽之本件被告邱鴻淵之前案紀錄
    ，係犯施用毒品及竊盜等罪，核與本件再犯竊盜罪之罪質相
    同，足徵被告邱鴻淵對刑罰反應力薄弱，是本件適用刑法累
    犯加重之規定加重其最低本刑，並無罪刑不相當之情事，亦
    無違司法院釋字第775號之解釋意旨。從而，被告邱鴻淵之
    上訴，並無理由，應予駁回。
六、被告邱鴻淵經本院合法傳喚，無正當理由而未到庭，爰依法
    不待其陳述，逕行判決。
據上論斷，應依刑事訴訟法第368條、第369條第1項前段、第364
條、第299條第1項前段、第371條，修正前刑法第321條第1項第1
款，刑法第28條、第47條第1項、第38條之1第1項前段、第3項、
第4項，判決如主文。
本案經檢察官洪鈺勛提起公訴，檢察官董怡臻到庭執行職務。
中　　華　　民　　國　　109 　年　　9 　　月　　24　　日
                  刑事第二十三庭審判長法　官  李釱任
                                      法　官  連育群
                                      法　官  崔玲琦
以上正本證明與原本無異。
不得上訴。
                                      書記官  李政庭
中　　華　　民　　國　　109 　年　　9 　　月　　24　　日

附錄論罪科刑法條：
修正前刑法第321條
犯竊盜罪而有下列情形之一者，處六月以上、五年以下有期徒刑
，得併科新臺幣十萬元以下罰金：
一、侵入住宅或有人居住之建築物、船艦或隱匿其內而犯之者。
二、毀越門扇、牆垣或其他安全設備而犯之者。
三、攜帶兇器而犯之者。
四、結夥三人以上而犯之者。
五、乘火災、水災或其他災害之際而犯之者。
六、在車站、埠頭、航空站或其他供水、陸、空公眾運輸之舟、
    車、航空機內而犯之者。
前項之未遂犯罰之。